ACORDAO-COMPLETO-2532847

ACÓRDÃO 1180/2023 ATA 3/2023 - PRIMEIRA CÂMARA

VISTOS, relatados e discutidos estes autos de aposentadoria, os Ministros do Tribunal de Contas da União, reunidos em Sessão da 1ª Câmara, ante as razões expostas pelo Relator, e com fundamento nos arts. 1º, inciso V, e 39, inciso II, ambos da Lei 8.443, de 16 de julho de 1992 c/c o art. 259, inciso II, do Regimento Interno desta Corte de Contas, ACORDAM em:
9.1. considerar ilegal o ato constante da peça 3, relativo à aposentadoria de Carmen Lúcia Alves de Carvalho, negando-lhe o respectivo registro, nos termos do art. 260, § 1º, do Regimento Interno desta Corte de Contas; 
9.2. dispensar a devolução dos valores indevidamente recebidos de boa-fé até a data da ciência desta deliberação, com base no Enunciado 106 da Súmula;  
9.3. determinar ao órgão de origem que:
9.3.1. uma vez desconstituída a ação judicial que assegura, presentemente, o pagamento da rubrica judicial ora impugnada, adote as medidas administrativas necessárias à regularização do seu pagamento, promovendo, ainda, a reposição ao erário dos valores indevidamente percebidos a contar da data em que a interessada teve ciência deste decisum, nos termos do art. 46 da Lei 8.112/1990, com a redação dada pela Medida Provisória 2.225-45/2001, caso a decisão judicial definitiva não venha a dispor de modo contrário; 
9.3.2. encaminhe a esta Corte de Contas, no prazo de trinta dias, comprovante da data em que a interessada teve ciência desta deliberação;
9.4. dar ciência desta deliberação à interessada e ao Fundo Nacional de Desenvolvimento da Educação;
9.5. determinar à Unidade de Auditoria Especializada em Pessoal (AudPessoal) que:
9.5.1. acompanhe o deslinde da Ação Ordinária 0050231-60.2014.4.01.3400/TRF1, e no caso de vir a ser desfavorável à interessada, promova as ações necessárias ao cessamento dos pagamentos do ato ora impugnado;
9.5.2. arquive os presentes autos.

Atos de Aposentadoria da unidade emissora Fundo Nacional de Desenvolvimento da Educação.

Primeira Câmara

3. Interessada: Carmen Lúcia Alves de Carvalho, CPF XXX.965.321-XX.

13.1. Ministros presentes: Benjamin Zymler (na Presidência) e Jorge Oliveira.
13.2. Ministros-Substitutos convocados: Augusto Sherman Cavalcanti (Relator) e Weder de Oliveira.

AUGUSTO SHERMAN

Cuidam os presentes autos da aposentadoria de Carmen Lúcia Alves de Carvalho, ex- servidora do Fundo Nacional de Desenvolvimento da Educação, conforme os termos constantes da peça 3, cujo ato foi encaminhado ao Tribunal por intermédio do sistema e-Pessoal, na sistemática definida na IN 78/2018, com parecer do órgão de Controle Interno pela legalidade. 
2.	A unidade técnica, ao analisar os fundamentos legais da concessão e as informações prestadas pelo órgão do controle interno, lavrou a instrução vista à peça 5, adiante parcialmente transcrita, com eventuais ajustes de forma:
" (...) 
EXAME TÉCNICO
Procedimentos aplicados
Os procedimentos para exame, apreciação e registro de atos de pessoal encontram-se estabelecidos na Instrução Normativa TCU 78/2018 e na Resolução TCU 206/2007. Essas normas dispõem que os atos de pessoal disponibilizados por meio do e-Pessoal devem ser submetidos previamente a críticas automatizadas, com base em parâmetros predefinidos.
As críticas das informações cadastradas na etapa de coleta do ato foram elaboradas e validadas levando-se em conta as peculiaridades de cada ato. Os itens verificados nessa etapa são inerentes a dados cadastrais, fundamentos legais, mapa de tempo, ficha financeira, assim como eventuais ocorrências de acumulação. Trata-se de verificações abrangentes, minuciosas e precisas e sem a necessidade de ação humana e, portanto, menos suscetível a falhas. As críticas aplicadas estão discriminadas no sistema, no Menu e-Pessoal, opção "Crítica", que podem ser acessadas mediante concessão de perfil específico a servidores do TCU responsáveis pela análise.
Além das críticas automatizadas, há verificação humana adicional no caso de haver alertas do sistema ou informações não formatadas, como esclarecimentos do gestor ou do controle interno.  
As críticas também consideram os registros do Sistema Integrado de Administração de Recursos Humanos (Siape) . O Siape disponibiliza informações atualizadas sobre as parcelas que integram os proventos, diferentemente, portanto, do e-Pessoal, que informa as parcelas no momento do registro do ato. 
Essa confrontação com o Siape fornece uma visão atual e verdadeira da situação, o que permite descaracterizar irregularidades e inconsistências que, embora constantes do e-Pessoal, já foram corrigidas.
As verificações detectadas no ato encontram-se discriminadas na aba de pendências do ato no sistema e-Pessoal, bem como no espelho do ato contemplado por esta instrução.
Exame das Constatações
Ato: 38319/2019 - Inicial - Interessado (a) : CARMEN LUCIA ALVES DE CARVALHO - CPF: XXX.965.321-XX
Parecer do Controle Interno: considerar o ato Legal.
Constatação e análise: 
1.1.1. Houve o registro de pelo menos uma rubrica com 'Denominação para análise pelo TCU = Decisão judicial (10288 - DECISAO JUDICIAL N TRAN JUG AT (Decisão judicial - Outros) - R$ 960,08) .
Justificativa do Gestor de Pessoal: Não há. Verificação efetuada no âmbito do TCU.
Análise do Controle Interno:  Não há. Verificação efetuada no âmbito do TCU.
Análise da Equipe Técnica: Ilegal
Trata-se de parcela remuneratória paga com base em decisão judicial proferida no âmbito do processo 0050231-60.2014.4.01.3400 que tramita na Justiça Federal do Distrito Federal, onde a interessada obteve decisão judicial favorável no sentido de manter o pagamento da Vantagem Pessoal Nominalmente Identificada VPNI que tratou o art. 36 da Medida Provisória 216/2004.
Esse dispositivo assim estabeleceu:
'Art. 36. Os servidores redistribuídos do Quadro de Pessoal da Imprensa Nacional, enquadrados na hipótese do § 2º do art. 2º da Lei nº 10.432, de 2002, terão a diferença entre o valor da gratificação de produção suplementar e o valor médio da GDATA, observado o nível de cada servidor, transformada em vantagem pessoal nominalmente identificada, sujeita apenas ao índice de reajuste aplicável às tabelas de vencimentos dos servidores públicos federais, a título de revisão geral das remunerações e subsídios'.
Nesse caso, por se tratar de decisão não transitada em julgado, cabe determinação ao órgão de origem que acompanhe o desfecho da decisão judicial supracitada, devendo retirar a vantagem caso a União obtenha êxito no recurso ou ela seja modificada até o seu trânsito em julgado.
O quadro resumo de ocorrências e, quando for o caso, o detalhamento da norma legal e da jurisprudência para a inconsistência acima elencada encontra-se no anexo II dessa instrução. 
CONCLUSÃO
A abrangência e a profundidade das verificações levadas a efeito fundamentam convicção de que o ato 38319/2019 pode ser apreciado pela ilegalidade, em razão das irregularidades apontadas no item Exame das Constatações desta instrução, que representam afronta à legislação e à jurisprudência de referência
 (...) "
3.	O Ministério Público, neste ato representado pelo Procurador Marinus Eduardo De Vries Marsico, mediante sucinto Parecer lavrado à peça 7, anuiu à proposição da unidade técnica instrutiva. 
É o Relatório.

não há.

Procurador Marinus Eduardo De Vries Marsico.

PESSOAL. APOSENTADORIA. INCLUSÃO NOS PROVENTOS DA INTERESSADA DE PARCELA REMUNERATÓRIA DECORRENTE DO ART. 36 DA MEDIDA PROVISÓRIA 216/2004 SEM ABSORÇÃO POR FORÇA DE DECISÃO JUDICIAL NÃO PASSADA EM JULGADO. ILEGALIDADE. NEGATIVA DE REGISTRO. DETERMINAÇÕES. CIÊNCIA.

APOSENTADORIA (APOS)

Unidade de Auditoria Especializada em Pessoal (AudPessoal).

Cuidam os presentes autos da aposentadoria de Carmen Lúcia Alves de Carvalho, ex- servidora do Fundo Nacional de Desenvolvimento da Educação.
2.	A unidade técnica encaminhou proposta de ilegalidade da aposentadoria em tela, tendo em vista constar dos proventos da interessada parcela remuneratória decorrente da aplicação do art. 36 da Medida Provisória 216/2004, convertida na Lei 11.090/2005, cujo pagamento encontra-se arrimado em decisão judicial não passada em julgado. O Ministério Público, conforme visto à peça 7, anuiu à proposição da Unidade de Auditoria Especializada em Pessoal (AudPessoal) . 
3.	O aludido diploma legislativo deixou estabelecido o seguinte:
"Art. 36. Os servidores redistribuídos do Quadro de Pessoal da Imprensa Nacional, enquadrados na hipótese do § 2º do art. 2º da Lei nº 10.432, de 2002, terão a diferença entre o valor da gratificação de produção suplementar e o valor médio da GDATA, observado o nível de cada servidor, transformada em vantagem pessoal nominalmente identificada, sujeita apenas ao índice de reajuste aplicável às tabelas de vencimentos dos servidores públicos federais, a título de revisão geral das remunerações e subsídios''
4.	Conclui-se, pelo disposto, que o objetivo da aludida Medida Provisória 216/2004 foi tão somente o de evitar decesso na remuneração dos servidores então contemplados com a parcela em discussão, em virtude da reestruturação das suas carreiras profissionais, daí o entendimento de que dita parcela estaria sujeita à absorção em face de reajustes supervenientes, a teor da vasta jurisprudência já firmada nesta Corte de Contas.
5.	O órgão de origem, ao entendimento de que a VPNI em questão estaria sujeita à absorção, suprimiu a parcela dos proventos da interessada que, ato contínuo, ajuizou a Ação Ordinária 0050231-60.2014.4.01.3400 perante a 7ª Vara da Justiça Federal/DF, no âmbito da qual teve indeferido o pedido de antecipação da tutela jurisdicional, fato que ensejou Agravo de Instrumento por via do qual a tutela foi concedida. Na questão de fundo, entretanto, a interessada não logrou êxito na demanda judicial, cuja sentença vista a peça 8, reconheceu a necessidade de absorção da VPNI. Essa decisão foi objeto do recurso de apelação ainda em trâmite no Tribunal Regional Federal de 1ª Região. 
6.	Assim, no lastro da ampla e remansosa jurisprudência firmada nesta Corte de Contas, entendo que a aposentadoria da Sr.ª Carmen Lúcia Alves de Carvalho não pode prosperar nos moldes em que foi concedida, em face da flagrante ilegalidade, sem, contudo, determinar à origem a cessação dos seus pagamentos, condicionando, entretanto, a supressão da parcela impugnada, à decisão final de mérito a ser proferida no âmbito da Ação Ordinária 0050231-60.2014.4.01.3400, caso o seu deslinde venha a ser desfavorável à interessada.
Ex positis, acolho a proposta alvitrada pela unidade técnica instrutiva a que se perfilhou o Ministério Público, e manifesto-me por que o Tribunal aprove o acórdão que ora submeto à deliberação deste Colegiado. 
TCU, Sala das Sessões, em 28 de fevereiro de 2023.
AUGUSTO SHERMAN CAVALCANTI 
Relator